【裁判字號】    96,保險上易,25
【裁判日期】    970219
【裁判案由】    給付保險金
【裁判全文】
臺灣高等法院民事判決              96年度保險上易字第25號
上  訴  人  新光人壽保險股份有限公司
法定代理人  甲○○
訴訟代理人  乙○○
被 上訴 人  丁○○
訴訟代理人  丙○○
上列當事人間給付保險金事件，上訴人對於中華民國96年8月10
日臺灣臺北地方法院96年度北保險字第1號第一審判決提起上訴
，本院於97年1月29日言詞辯論終結，判決如下：
    主      文
原判決關於命上訴人給付之本息，超過新臺幣陸拾玖萬壹仟陸佰
陸拾元，及其中新臺幣貳拾萬元，自民國九十五年三月十七日起
、其餘新臺幣肆拾玖萬壹仟陸佰陸拾元，自民國九十六年五月十
日起，均至清償日止，按週年利率百分之十計算之利息部分，暨
訴訟費用之裁判均廢棄。
前開廢棄部分，被上訴人在第一審之訴駁回。
其餘上訴駁回。
第一、二審訴訟費用由上訴人負擔百分之六十九，餘由被上訴人
負擔。
    事實及理由
一被上訴人起訴主張：訴外人許維楨前於民國79年2月2日，以自
  己為被保險人、伊為身故保險金受益人，向上訴人投保保險金
  額為新臺幣（下同）200,000元之新光年年如意20年期壽險（
  下稱系爭壽險），約定每半年繳交保險費11,420元，被保險人
  於契約有效期間內，因疾病或遭遇意外傷害事故以致死亡者，
  第三保險年度至繳費期滿，給付保險金額之五倍，許維楨並繳
  交第一期保險費11,420元，其後亦依約如期繳付各期保險費。
  嗣被保險人許維楨於93年1月21日死亡，伊於93年2月21日、23
  日向上訴人申請理賠未獲置理。爰求為命上訴人給付100萬元
  ，及自93年3月15日起至清償日止，按年息10％計算之利息之
  判決。
  上訴人則以：許維楨於79年2月2日投保時，保險費係以半年為
  一期方式繳費，其僅繳交第一期之11,420元，未再繳交第二期
  後之保險費，伊催告許維楨繳交，仍無效果，則系爭壽險於79
  年9月30日起停止效力，許維楨復未於系爭壽險停效日起2年內
  申請復效，且系爭壽險又無保單價值準備金供墊繳保險費，系
  爭壽險自已失其效力，被上訴人不得請求伊給付保險金。縱認
  被上訴人得請求保險金，然許維楨積欠第二期至死亡前之保險
  費計308,340元，應自保險金中扣除；另否認曾收受被上訴人
  申請理賠之存證信函，其僅得請求自起訴狀繕本送達翌日起算
  之利息云云，資為抗辯。
二原審命上訴人給付100萬元，及自93年3月15日起至清償日止，
  按年息10％計算之利息之判決，上訴人提起上訴，聲明：
  (一)原判決廢棄。
  (二)被上訴人在第一審之訴駁回。
  被上訴人則聲明：上訴駁回。
三被上訴人主張前揭事實，有系爭壽險要保書、保險契約條款、
  許維楨戶籍謄本、保險單等件為證（原審卷第35-40、106、11
  1頁）。兩造對於許維楨於79年2月2日向上訴人投保系爭壽險
  ，保單號碼TA95858-0，約定身故保險金受益人為被上訴人，
  許維楨並依約繳交第一年第一期之保險費11,420元，嗣許維楨
  於93年1月21日死亡之事實不爭執。
四上訴人雖辯稱許維楨僅於第一年繳交第一期保險11,420元，第
  二期以後之保險費逾應繳日未繳，經其發函催告未獲置理，系
  爭壽險因未繳納續期保費致逾寬限期間，於79年9月30日起停
  止效力，許維楨復未於二年內申請恢復效力，系爭壽險已失效
  云云，並提出保戶資料內容查詢(二)為證。然系爭壽險保險單條
  款第3條「第二期以後保險費的交付，寬限期間及契約效力的
  停止」約定：「第二期以後的分期保險費，應照本保險單所載
  交付方法及日期，向本公司所在地或指定地點交付。如本公司
  派員前收取時，得向該收費員交付並索取憑證妥為保存。第二
  期以後分期保險費到期未交付時，年繳或半年繳者，自催告到
  達之翌日起三十日為寬限期間；月繳或季繳者，則自保險單所
  載交付日期之翌日起三十日內為寬限期間，逾寬限期間仍未交
  付者，契約自寬限期間終了之翌日起停止效力。但在寬限期間
  內發生保險事故時，本公司仍負保險責任。但應由給付保險金
  內扣除欠繳保險費」等語（原審卷第36頁）。查系爭壽險之繳
  費方式為半年繳交一次（原審卷第35頁），依上開約定，其寬
  限期間自催告到達之翌日起30日，必逾寬限期仍未交付者，保
  險契約始停止效力。而被上訴人否認曾收受上訴人之催告函，
  依民事訴訟法第277條前段「當事人主張於己有利之事實者，
  就其事實有舉證之責任」之規定，上訴人自應就已催告許維楨
  之事實，舉證以實其說，俾起算寬限期間；然上訴人自認催告
  函因已逾14年，無法提供相關資料在卷（原審卷第33頁），其
  提出之保戶資料內容查詢(二)雖載「失效日期：790930」（原審
  卷第41頁），然亦不能證明上訴人已依上開約定催告許維楨繳
  交第二期以後之保險費，上訴人既未能證明系爭壽險經其催告
  許維楨繳交保險費。30日之寬限期間亦無從起算，是系爭壽險
  效力並未依約停止，上訴人前開辯解，自無足採。
五查系爭壽險保險單條款第9條(三)死亡保險金約定：「被保險人
  在本契約有效期間內，因疾病或遭遇意外傷害事故以致死亡者
  ，本公司依下表給付『死亡保險金』。保險年度‧‧‧第三保
  險年度至繳費期滿，給付金額保險金額之五倍‧‧‧」在卷（
  原審卷第37頁）。系爭壽險效力未停止，有如上述，即無許維
  楨未依保險單條款第5條之約定申請恢復效力而失效之情形。
  再被保險人許維楨於93年1月21日死亡（原審卷第106頁），為
  第13保險年度，被上訴人依約請求上訴人給付保險金額20萬元
  之五倍計100萬元，即屬有據。上訴人另辯稱其應給付之100萬
  元應先扣除要保人許維楨欠繳之保險費27期合計308,340元等
  語。按保險單條款第3條約定：「‧‧‧本公司仍負保險責任
  。但應由給付保險金內扣除欠繳保險費」（原審卷第36頁），
  被上訴人雖主張許維楨除繳交第一期保險費外，嗣均依約如期
  繳付各期保險費云云。然依上述民事訴訟法第277條但書「當
  事人主張於己有利之事實者，就其事實有舉證之責任」之規定
  ，被上訴人自應就許維楨生前已按期繳交保險費之事實，舉證
  以實其說，除上訴人自認許維楨繳交第一期保險費外，被上訴
  人迄未就許維楨已繳交第二期 (79年8月）至第二十七期（92
  年8）之保險費，另卷附93年2月4日之保戶資料內容查詢(一)載
  「保單號碼TA958580-TA‧‧‧商品名稱：年年如意‧‧‧下
  次半年繳：0102、790802‧‧‧」（原審卷第102、117、123
  、124頁，按此查詢(一)表係被上訴人提出），顯見許維楨僅繳
  交第一年第一期之保險費而已，計積欠之保險費為308,340元
  （11,420×27＝308,340元），上訴人辯稱被上訴人領取之保
  險金應扣除欠繳之保險費308,340元，應認為實在，從而，被
  上訴人得請求之保險金為691,660元（1,000,000-308,340＝
  691,660）。被上訴人於原審另主張其有保險費豁免之適用云
  云（原審卷第183頁），然系爭壽險要保書、保險單條款無保
  險費豁免之約定，此與上訴人另「新長安終身壽險保險單條款
  」第11條「保險費的豁免」約定「被保險人如依本契約第九條
  之約定領取『重大疾病保險金』後，要保人免繳本契約未到期
  之保險費，且本契約繼續有效」不同（原審卷第190頁），況
  本件非屬被保險人許維楨領取重大疾病保險金情形，且上訴人
  亦未要求被上訴人繳付未到期之保險費，僅係扣除已到期之保
  險費而已，被上訴人自不得比附援引其他壽險保險單條款，主
  張其已到期之保險費得以豁免之方式拒絕上訴人予以扣除，被
  上訴人上開主張，自無可取。
六被上訴人另主張其於93年2月21日、23日備齊理賠文件，以存
  證信函向上訴人宜蘭分公司申請理賠，自該日15日後，加計信
  件送達日數、假日日數，請求自93年3月15日起算遲延利息云
  云。按「保險人應於要保人或被保險人交齊證明文件後，於約
  定期限內給付賠償金額。無約定期限者，應於接到通知後十五
  日內給付之。保險人因可歸責於自己之事由致未在前項規定期
  限內為給付者，應給付遲延利息年利一分」、「保險人與被保
  險人或受益人，對於賠款金額或給付金額有爭議時，保險人應
  就其已認定賠付或給付部分，依照契約規定期限，先行賠付或
  給付；契約內無期限規定者，應自證明文件交齊之日起十五日
  內先行賠付或給付」，保險法第34條、保險法施行細則第7條
  固分別定有明文。然上訴人否認收受被上訴人寄發申請理賠之
  第1768、1775號存證信函（原審卷第51-52頁、本院卷第43頁
  ），再觀該2紙存證信函所載收件人地址均為宜蘭市○○路46
  號，非上訴人所稱其東部開發處蘭陽駐區宜成通之地址宜蘭縣
  宜蘭市○○路48號8樓（本院卷第43頁），另被上訴人寄發予
  上訴人宜蘭宜成收費服務處之地址係載「宜蘭市○○路48號9
  樓」（原審卷第88頁），亦非上開存證信函收件人地址所載之
  光復路46號。而被上訴人提出之回執，投遞後郵戳蓋93年2月
  21日，顯係第1768號存證信函之回執（原審卷第51、90頁），
  收件人除印文外，加註「管理員代」，無由證明係上訴人或分
  公司或收費站人員收受，另就第1775號存證信函，被上訴人迄
  未提出回執證明上訴人已收受該紙存證信函，是被上訴人請求
  上訴人給付遲延利息，僅得請求自起訴狀繕本送達翌日起算（
  民法第229條第2項「給付無確定期限者，債務人於債權人得請
  求給付時，經其催告而未為給付，自受催告時起，負遲延責任
  ，其經債權人起訴而送達訴狀‧‧‧與催告有同一之效力」參
  照）。再被上訴人於原審原請求上訴人給付20萬元，上訴人於
  95年3月16日收受起訴狀繕本，被上訴人嗣於96年5月9日方擴
  張請求上訴人給付100萬元，有被上訴人起訴狀、送達證書、
  擴張應受判決事項之聲請狀、言詞辯論筆錄在卷可參（原審卷
  第4、26、234-236頁），則被上訴人請求之款項其中20萬元之
  遲延利息自95年3月17日起算，其餘款項則自96年5月10日起算
  。
七綜上所述，被上訴人依保險契約之法律關係，請求上訴人給付
  被上訴人691,660元，及其中200,000元自95年3月17日起、其
  餘491,660元自96年5月10日起，均至清償日止，按週年利率10
  ％計算之利息，為有理由，應予准許，其逾此範圍之請求，於
  法無據，應予駁回。上開不應准許部分，原審為上訴人敗訴之
  判決，尚有未洽，上訴意旨指摘此部分原判決不當，求予廢棄
  改判，為有理由，應由本院予以廢棄，改判如主文第二項所示
  。上開應准許部分，原審為上訴人敗訴之判決，核無不合。上
  訴意旨指摘原判決此部分不當，求予廢棄改判，為無理由，應
  予駁回。
八本件因事證已臻明確，兩造其餘攻擊、防禦方法及所為之立證
  ，經審酌後認與判決之結果不生若何影響，無庸再逐一予以論
  列，合併敘明。
據上論結，本件上訴為一部有理由，一部無理由，依民事訴訟法
第450條、第449條第1項、第79條，判決如主文。
中    華    民    國    97    年    2     月    19    日
                    民事第十六庭
                        審判長法  官 沈方維
                              法  官 呂淑玲
                              法  官 湯美玉
正本係照原本作成。
不得上訴。
中    華    民    國    97    年    2     月    19    日
                              書記官 蕭進忠


司法院資訊處製作；財團法人民間司法改革基金會備份。
